行　政　法　院　判　決　　　　　　　　　　　　　八十七年度判字第二一三七號
　　再 審原 告　乙○○
　　　　　　　　　　　　　送達.
　　再 審被 告　臺北縣稅捐稽徵處
右當事人間因土地稅法事件，再審原告對本院中華民國八十七年三月二十日八十七年
度判字第四五二號判決提起再審之訴，本院判決如左︰
　　主  文
再審之訴駁回。
　　事  實
緣再審原告於民國七十七年三月二十四日由其父贈與取得坐落於台北縣蘆洲鄉○○○
○○段一－四六、一－八三地號等二筆農地，申經核准依農業發展條例第二十七條規
定免徵土地增值稅新台幣（以下同）三、八二一、三八七元在案。惟嗣後再審原告非
依土地稅法第二十二條之一規定之各項原因閒置不用，案經財政部臺灣省北區國稅局
三重稽徵所派員於八十二年一月十六日會同農林、地政機關人員查獲，移由再審被告
審理違章成立，依土地稅法第五十五條之二規定科處原免徵土地增值稅二倍之罰鍰計
七、六四二、七○○元（計至百元止）。再審原告不服，以系爭農地之地質遭受污染
，水利設施損壞，農作生產不易，其選擇適合之農作物香蕉經營，並無廢耕情事云云
，申請復查，未獲變更。再審原告循序提起行政訴訟，經本院以八十七年度判字四五
二號判決駁回在案。再審原告遂以原判決有行政訴訟法第二十八條第一款再審事由提
起再審之訴，茲摘兩造訴辯意旨於次：
再審原告起訴意旨略謂︰一、按事實之認定，應憑證據，為訴訟事件所適用之共通原
則。行政罰之處罰雖不以故意為要件，然其違法事實之認定，要不能僅憑片面之臆測
為裁判之基礎。鈞院六十二年度判字第四○二號著有判例可稽。本件再審被告依土地
稅法第五十五條之二處再審原告罰鍰之依據，僅以台灣省北區國稅局三重稽徵所通報
八十二年一月十六日查核清單為處罰之證據。再審原告於原審起訴補充理由狀，已指
明系爭證物－查核清單記載內容及所附照片與事實不符，純係查核人員片面取證之結
果，蓋本案查核及拍照日期為八十二年一月十六日，依該清單記載使用情形為「雜草
叢生」。惟事實上系爭農地已種植香蕉幼苗。而再審被告即以該農地廢耕為由，遽為
處罰，顯然處罰事證與真實情況不符，原處分採證應屬違法。惟原判決就此違法情事
，卻棄置不顧。綜觀原判決訴辯意旨所載，雖有提及「原告起訴意旨及補充理由略謂
」，惟遍查其判決理由就再審原告於原審起訴補充理由所陳述各節及援引之法令、證
據，幾乎均無提及，亦未說明何以不採之理由，顯有判決不備理由之違法。二、再審
原告就系爭農地縱因種植香蕉而蔓生雜草，亦僅疏於除草而已，並非廢耕。且該土地
所處地區環境，本係灌溉水源欠缺，亦無灌溉設備，依土地稅第二十二條之一第一項
規定，已具備閒置不用之正當事由，況再審原告已盡力種植香蕉，再審被告徒以兩側
雜草即逕予援引同法第五十五條之二橫加處罰，實難以令人平服。且原判決有違法之
處，請予廢棄，並撤銷原處分及一再訴願決定等語。
再審被告答辯意旨略謂︰一、再審原告於七十七年三月二十四日因受贈而取得坐落於
臺北縣蘆洲鄉○○○○○段一－四六（面積二、四一九平方公尺）及一－八三地號（
面積八九四平方公尺）等二筆農業用地，嗣於七十七年四月二十二日依農業發展條例
第二十七條規定，申經再審被告核准免徵土地增值稅，分別為二、七九○、二○一元
及一、○三一、一八六元，合計三、八二一、三八七元有案，惟於完成移轉登記後，
非依土地稅法第二十二條之一規定之各項原因閒置不用，有土地稅法第五十五條之二
第二款所定之不繼續耕作情形，案經財政部臺灣省北區國稅局三重稽徵所派員於八十
二年一月十六日會同農林、地政機關人員查獲，取具農業用地查核清單、現場照片、
承受農地繼續耕作承諾書，移由再審被告審理，再審被告以再審原告系爭土地未作農
業使用之違章事實堪予認定，從而處以原免徵土地增值稅額二倍罰鍰七、六四二、七
○○元，要無違誤。再審原告雖主張因灌溉水源欠缺亦無排水設施，並舉出臺灣省桃
園區農業改良場八十二年三月十七日（八二）桃農改境字第一一六二號函所附調查報
告為證，惟依臺灣省桃園農業改良場八十二年三月十七日及八十二年四月十二日（八
二）桃農改字第一一六二、一五九七號函係敘明檢測蘆洲鄉○○○○○段一－四六、
一－八三地號等十五筆土地，表土鹽度未超出一般作物可正常生長之範圍，是以再審
原告主張有土地稅法第二十二條之一規定之原因而閒置不用，應可予免罰等語，不足
為採。再依臺灣省桃園農業改良場函轉財團法人臺灣省香蕉研究所八十四年三月二十
八日及八十四年四月十七日（八四）台蕉研字第二三○二、二三二○號函明系爭一
－四六、一－八三地號農地地上物，經現場觀察並依據八十二年一月十六日清查時所
拍攝照片研判，該兩地段於八十二年一月之地上物確有香蕉幼苗，惟該地段之中央一
行香蕉雖於八十二年一月十六日查獲前已種植，然其兩旁現有蕉株各一行則為日後定
植．．．，足證八十二年一月十六日會勘時僅部分作農業使用，又於八十二年一月十
六日查勘時，關於是否繼續作農業使用，係經農林機關人員劉淑玲簽章認定，是再審
原告辯稱查核清單記載內容及所附照片與事實不符，純係查核人員片面取證之結果等
語，洵無足採。二、至於再審原告主張本案係依平均地權條例第四十五條規定免徵土
地增值稅而取得之土地，並非依土地稅法第三十九條之二規定免稅之案件，再審被告
援引同法第五十五條之二處罰（處罰要件為依第三十九條之二第一項取得之農業用地
）適用法律錯誤．．．乙節，經查本案係再審原告於七十七年三月二十四日因受贈而
取得並於七十七年四月二十二日依農業發展條例第二十七條規定，申經再審被告核准
免徵土地增值稅有案，是按「有關修正土地稅法第三十五條第二項及第五十五條之二
適用疑義，核復如說明．．．至同法第五十五條之二有關取得免徵土地增值稅之農業
用地，有不繼續耕作情形者．．．對凡在該增訂條文公布生效前已依法免徵土地增值
稅而取得之農業用地，在增訂條文公布生效前有不繼續耕作情形者，依法律不溯既往
原則，自無適用罰則之餘地，惟於增訂條文公布生效後仍有不繼續耕作情形，應依上
開規定處罰」亦為財政部七十九年三月十五日臺財稅第七八○四三七九一一號函所釋
示，再審原告取得系爭土地雖於土地稅法第三十九條之二及同法第五十五條之二公布
施行前，惟土地稅法第三十九條之二第一項及第五十五條之二係配合農業發展條例第
二十七條所增訂，再審原告取得系爭土地時簽署承受農地繼續耕作承諾書同意依農業
發展條例第二十七條規定繼續作農業使用，自應依法耕作使用，並不因原免徵土地增
值稅援引農業發展條例第二十七條或土地稅法第三十九條之二而有所不同，其有閒置
未繼續耕作，依前揭部頒意旨，仍應依土地稅法第五十五條之二規定裁罰，是再審原
告之主張顯係誤解，再審被告據以裁處原免徵土地增值稅二倍之罰鍰，要無違誤等語
。
    理  由
按行政訴訟法第二十八條第一款所謂適用法規顯有錯誤，係指原判決所適用之法規與
該案應適用之現行法規相違背，或與解釋判例有所牴觸者而言。至於法律上見解歧異
，再審原告對之縱有爭執，要難謂為適用法規錯誤，而據為再審之理由。本件再審原
告因土地稅法事件，不服本院八十七年度判字第四五二號判決，主張原判決有行政訴
訟法第二十八條第一款適用法規顯有錯誤之再審事由，提起再審之訴。經查原判決駁
回再審原告在前訴訟程序之訴係以：按「農業用地在依法作農業使用時，移轉與自行
耕作之農民繼續耕作者，免徵土地增值稅。」及「依第三十九條之二第一項取得之農
業用地，取得者於完成移轉登記後，有左列不繼續耕作情形之一者，處以原免徵土地
增值稅額二倍之罰鍰，其金額不得少於取得時申報移轉現值百分之二：(一)再移轉與非
自行耕作農民。二非依第二十二條之一規定之各項原因，閒置不用者。三非依法令變
更為非農業用地使用。前項應處罰鍰之土地，不繼續耕作面積未達每宗土地原免徵土
地增值稅土地面積之五分之一，其罰鍰得按實際不繼續耕作面積比率計算。但以一次
為限。」分別為土地稅法第三十九條之二第一項（農業發展條例第二十七條）及第五
十五條之二所明定。本件原告於七十七年三月二十四日因受贈而取得坐落於台北縣蘆
洲鄉○○○○○段一－四六（面積二、四一九平方公尺）及一－八三地號（面積八九
四平方公尺）等二筆農業用地，嗣於七十七年四月二十二日依農業發展條例第二十七
條規定，申經被告核准免徵土地增值稅，分別二、七九○、二○一元及一、○三一、
一八六元，合計三、八二一、三八七元有案，惟於完成移轉登記後，非依土地稅法第
二十二條之一規定之各項原因閒置不用，有土地稅法第五十五條之二第二款所定之不
繼續耕作情形，案經財政部臺灣省北區國稅局三重稽徵所派員於八十二年一月十六日
會同農林、地政機關人員查獲，取具農業用地查核清單、現場照片、承受農地繼續耕
作承諾書，移由被告審理結果，以原告系爭土地未作農業使用之違章事實堪予認定，
從而處以原免徵土地增值稅額二倍罰鍰七、六四二、七○○元。原告不服，以該地雖
地質遭受污染及水利設施損壞，農作生產不易，但仍力圖改善，選擇適合之農作物香
蕉經營不懈，並無廢耕情事，至於八十二年一月十六日被告派員前來勘查，認為香蕉
園中長有雜草，系爭農地未繼續作農業使用，實乃因香蕉幼苗時期為免傷及根部及寒
風直接吹襲造成寒害，雜草具有保護作用，有利蕉苗生長，實無廢耕情事，懇請撤銷
原處分等云云，申經被告復查決定以系爭地號土地曾於八十二年間申請檢測農地，惟
依臺灣省桃園農業改良場八十二年三月十七日及八十二年四月十二日（八二）桃農改
字第一一六二、一五九七號函明檢測蘆洲鄉○○○○○段一－四六、一－八三地號
等十五筆土地，表土鹽度未超出一般作物可正常生長之範圍，是以原告主張地質遭受
污染等情事，不足為採。再依臺灣省桃園農業改良場函轉財團法人臺灣省香蕉研究所
八十四年三月二十八日及八十四年四月十七日（八四）台蕉研字第二三○二、二三二
○號函明系爭一－四六、一－八三地號農地地上物，經現場觀察並依據八十二年一
月十六日清查時所拍攝照片研判，該兩地段於八十二年一月之地上物確有香蕉幼苗，
惟該地段之中央一行香蕉雖於八十二年一月十六日查獲前已種植，然其兩旁現有蕉株
各一行則為日後定植．．．，足證八十二年一月十六日會勘時僅部分作農業使用，依
法仍須整筆土地補稅受罰，又原告雖於日後補植，惟本案之違章事實所及者乃行為
罰，即原告應為一定之行為而不為，即應處罰，並不因事後所為之行為而免除其罰，
乃駁回其復查之申請。原告不服，除持前詞外，並以其取得以上兩筆農地之後，繼續
在西北向種植金瓜，東南向種植地瓜，至八十一年六月才開始試種香蕉，三重稽徵所
勘查日期正值農曆十二月二十四日為春節前夕，剛好是金瓜和地瓜收成之後的休耕期
，致有雜草，並非廢耕。又香蕉屬多年生植物，由於組織培養苗取得不易，半數以上
蕉農取吸芽或留萌（即留宿根）栽植，翌年可再取其吸芽以擴種，種植方式端蕉農
之習慣及蕉苗取得之難易而定。此乃臺灣香蕉研究所八十五年七月十六日（八五）台
蕉研字第二七○二號復原告函所載內容，復查決定有一般蕉農種植香蕉之習慣云云，
訴經臺灣省政府、財政部一再訴願決定，除持與原處分相同之論見外，並以依財團法
人臺灣省香蕉研究所八十四年四月十七日八四台蕉研字第二三二○號函及鑑定報告書
，該筆狹長地段之中央一行香蕉係早於八十二年一月十六日種植無誤，其兩旁現有蕉
株各一行則為日後定植。是依鑑定報告所載，該系爭農地查獲前僅中間植有成株九七
棵，兩旁則為查獲後始植有中等植株及幼株各乙行計一五五株，故依鑑定報告表示該
地植蕉之「行距」既屬合理，則依其查獲前後植株所占面積比例，原勘時兩旁尚未種
植之不繼續耕作面積，顯已超過每宗土地原免徵土地增值稅面積之五分之一，此有被
告所屬三重分處八十五年十月十八日八十五北縣稅重(二)字第七五一五五號函足憑，被
告機關認定並未繼續農業使用，自非無據；況財政部臺灣省北國稅局因原告之父李塗
財贈與系爭兩筆土地予原告後，原告未繼續供農業使用，而依農業發展條例第三十一
條但書規定，追繳贈與稅一、○○五、○○○元乙案，業經行政法院八十三年度判字
第二四一八號判決確定在案，是原告所有系爭土地未作農業使用之違章事實堪予認定
；另原告於復查理由中係主張為免傷及蕉苗根部及寒風直接吹襲，造成傷害，雜草具
有保護作用，訴願時則主張因種植金瓜和地瓜收成之後的休耕期，致有雜草，前後主
張不一，自不足採等由，遂駁回其訴願及再訴願，揆諸首揭規定，原處分及一再訴願
決定並無違誤等語為得心證之理由。經核原判決所適用之法規與該案應適用之現行法
規並不相違背，與解釋、判例均無相牴觸者之情形。至再審原告一再主張原判決就再
審原告於原審起訴補充理由狀所陳述各節及援引之法令、證據，幾乎未予論及，亦未
說明何以不採之理由，顯有判決不備理由之違法乙節，核屬見解歧異之問題，揆諸首
揭說明，殊與行政訴訟法第二十八條第一款所謂適用法規顯有錯誤之再審要件不合。
況再審原告所主張之事實，又核無行政訴訟法第二十八條所列其他各款之再審事由，
其遽行提起再審之訴，難謂有理由，應予駁回。
據上論結，本件再審之訴為無理由，爰依行政訴訟法第三十三條、民事訴訟法第五百
零二條第二項，判決如主文。
中    華    民    國     八十七      年      十      月     二十九      日
                    行 政 法 院 第 二 庭
                                審 判 長 評  事      徐  樹  海
                                         評  事      林  清  祥
                                         評  事      彭  鳳  至
                                         評  事      黃  合  文
                                         評  事      林  茂  權
右  正  本  證  明  與  原  本  無  異
                                         法院書記官  蘇  金  全
中    華    民    國     八十七      年      十      月     二十九      日
